【裁判字號】    96,保險,50
【裁判日期】    970214
【裁判案由】    給付保險金
【裁判全文】
臺灣高雄地方法院民事判決              96年度保險字第50號
原      告  戊○○
            丙○○
            丁○○○
            甲○○
共      同
訴訟代理人  王睿齡律師
            陳建誌律師
共      同
複 代理 人  黃見志律師
被      告  安泰人壽保險股份有限公司
法定代理人  己  ○
訴訟代理人  乙○○
            庚○○
上列當事人間給付保險金事件，本院於民國97年1 月31日言詞辯
論終結，判決如下：
    主      文
原告之訴及假執行之聲請均駁回。
訴訟費用由原告負擔。
    事實及理由
一、本件原告起訴主張：訴外人黃金水以其為被保險人，於民國
    86年9 月6 日與被告簽訂10年期人壽保險契約，約定意外身
    故保險金額為新臺幣（下同）208 萬元，受益人為原告戊○○。又黃金水亦有以員工眷屬之身分參加被告公司之員工團
    體保險，約定意外身故保險金額為150 萬元，現在最優先順
    位受益人為黃金水之父母即原告丙○○、丁○○○。另訴外
    人施梅芬亦於93年11月10日與被告簽訂10年期人壽保險契約
    ，約定意外身故保險金額為360 萬元，現在最優先順位受益
    人為施梅芳之父即原告甲○○。嗣黃金水、施梅芬於保險期
    間內之93年12月10日意外落水溺斃，依約被告即應分別給付
    原告等人保險金；經原告多次請求，被告卻先以死因不詳為
    由，搪塞原告，其後更以被保險人黃金水及施梅芬係自殺為
    由，拒絕給付；被告以上開不當理由拖延原告之請求，直至
    前開保險事故逾2 年後，再以時效為由，否准原告等人之請
    求，顯有違誠信原則，自不得主張時效之利益，且因被告等
    人既對被保險人黃金水及施梅芬之死因是否為自殺有所爭執
    ，則請求權得行使之時效起算日應為95年6 月14日。為此，
    爰依保險契約法律關係提起本訴等語。並聲明求為判決：(一)
    被告應給付原告戊○○2,080, 000元、給付原告丙○○、丁○○○1,500,000 元、給付原告甲○○3, 600,000元，及均
    自起訴狀繕本送達翌日起至清償日止，按年息百分之5 計算
    之利息。(二)原告等均願供擔保，請准宣告假執行。
二、被告則以：訴外人黃金水、施梅芬及原告戊○○確有分別與
    被告簽訂保險契約，就其所主張之受益人、保險金額亦不爭
    執，惟黃金水、施梅芬係於93年12月10日溺斃，而原告遲至
    96年8 月24日始提起本訴，已罹於時效；況黃金水、施梅芬
    2 人同車落海溺斃，依當時新聞報導：「該案經警察局至現
    場勘視，未發現煞車痕及車底盤刮痕，加上轎車入水處離堤
    邊有10公尺之遠，研判是以極快速度衝入海中，而該車之手
    排檔仍停留在1 檔，右車前窗開有1 小縫，顯然是故意打開
    讓海水快速灌入車內，顯見其2 人死意之堅，另亦有目擊者
    表示，曾見該車於堤上停車，黃金水下車張望後又上車，轎
    車以極快速度衝下港池」「黃金水一家落水溺斃前已積欠房
    租3 個月，並正向銀行借貸週轉」「依黃金水夫婦生前手機
    通聯記錄，黃金水自殺前2 、3 個月與討債集團聯繫密集，
    甚至在事發前數分鐘還收到討債集團來電，因而懷疑黃全家
    被逼債自殺。」足證黃金水、施梅芬係因不堪經濟壓力而自
    殺，依保險法第109 條之規定，被告拒絕給付保險金，自屬
    有據，並聲明求為判決：(一)原告之訴駁回；(二)若受不利判決
    ，願供擔保，請准宣告免為假執行。
三、兩造不爭執之事項：
（一）訴外人黃金水、施梅芬及原告戊○○分別有與被告簽訂保
      險契約，其受益人、保險金額分別為原告戊○○、2,080,
      000 元，原告丙○○、丁○○○、1,500,000 元，原告甲○○、3,600, 000元。
（二）訴外人黃金水、施梅芬2 人於保險期間內之93年12月10日
      落海溺斃。
四、兩造爭執之事項：
（一）本件原告之保險金請求權是否已罹消滅時效？被告有無原
      告所主張因施用詐術及違反誠信原則，而不得主張時效消
      滅之事由？
（二）訴外人黃金水、施梅芬係意外事故或自殺身亡？
五、本院之判斷：
（一）本件原告之保險金請求權是否已罹消滅時效？被告有無原
      告所主張因施用詐術及違反誠信原則，而不得主張時效消
      滅之事由？
    (一)按保險法第65條規定：由保險契約所生之權利，自得為請
      求之日起，經過2 年不行使而消滅；同條第二款規定：危
      險發生後，利害關係人能證明其非因疏忽而不知情者，自
      其知情之日起算。此所謂「得為請求之日」，乃指權利人
      得行使請求權之狀態（最高法院63年台上字第1885號判例
      參照），即請求權人行使其請求權並無法律上之障礙而言
      （最高法院53年度台上字第3365號、54年度台上字第854
      號判決參照），是應自保險事故發生之時，即開始起算其
      時效期間，不因請求權人對此權利之存在主觀上知悉與否
      而有影響（最高法院75年度台上字第2028號判決參照）。
      至於保險人對於權利人之請求或其範圍有所爭執，則屬訴
      訟繫屬法院時，法院判斷之事項，尚難認權利人之請求權
      有不得行使之情形。又所稱「不知情」，乃不知「危險」
      之發生，在本件即指不知被保險人死亡之事實，至於此危
      險是否屬承保範圍？受益人是否有保險金給付請求權，則
      非應知悉之範圍。
    (二)經查，訴外人黃金水、施梅芳各以其為被保險人向被告投
      保意外保險及人壽保險，嗣黃金水、施梅芳於93年12月10
      日溺斃，受益人即原告等人之保險金請求權時效即應自保
      險事故發生時即93年12月10日起算，原告等人卻遲至96年
      8 月24日始具狀向本院提起本訴，顯已逾上開保險法第65
      條所示2 年之時效期間。且揆諸上開論述，並不因保險人
      即被告對身為權利人之原告所為之請求有所爭執，而有影
      響。
    (三)況原告戊○○早於94年4 月25日即曾向被告申請理賠，經
      原告自認在卷（見本院卷第122 頁），並有死殘理賠受理
      查詢單附卷可稽（見本院卷第125 頁），則原告戊○○申
      請理賠時即應係行使保險金給付請求權；顯見原告所稱本
      件保險金請求權之時效，應自95年6 月14日始起算云云，
      應非有理。再者，原告戊○○既已於94年4 月25日行使保
      險金請求權，而尚在以保險事故發生即被保險人黃金水、
      施梅芬死亡之93年12月10日起算之2 年消滅時效期間內，
      堪認應無妨礙原告等人行使請求權之事由存在之情事，則
      其時效參照上述判例意旨，自仍應自保險事故發生時即93
      年12月10日起算，經2 年而至95年12月10日罹於消滅時效
      。
    (四)次按消滅時效，因請求而中斷；時效因請求而中斷者，若
      於請求後6 個月內不起訴，視為不中斷；民法第129 條第
      1 項第1 款、第130 條分別定有明文。由民法第130 條之
      規定而觀，時效因請求而中斷者，請求人苟欲保持中斷之
      效力，非於請求後6 個月內起訴不可；如僅繼續不斷的為
      請求，而未於請求後6 個月內起訴，其中斷之效力，即無
      由保持（最高法院71年度台上字第3435號判例意旨參照）
      。如上所述，原告戊○○於94年4 月25日即向被告申請理
      賠，其保險金請求權時效即因而中斷；惟其遲至96年8 月
      24日使提起本件訴訟，顯於請求後已逾6 個月始起訴，時
      效視為不中斷，故其保險金請求權仍係於95年12月10日即
      罹於消滅時效。至原告丙○○、丁○○○、甲○○之保險
      金給付請求權，因於起訴前6 個月皆未請求，縱其曾請求
      亦已視為不中斷時效，故現亦皆已罹於消滅時效。
    (五)至原告主張被告於事故發生後，以詐術多次詐騙原告，並
      訛稱本件無時效問題等，被告之行為有違誠信原則，應不
      得取得時效利益行使抗辯權云云；惟原告所主張被告施用
      詐術部分，業據被告予以否認，而原告除提出上開死殘理
      賠受理查詢單外（見本院卷第125 頁），未能提出其他被
      告究係如何施用詐術之證明，單由上揭死殘理賠受理查詢
      單，僅能知悉原告戊○○曾提出保險理賠之聲請，並無法
      證明原告所主張被告確曾詐騙原告及訛稱本件無時效問題
      等。另所謂誠信原則乃斟酌事件之特別情形，衡量雙方當
      事人之利益，使其法律關係臻於公平妥當之一種法律原則
      （最高法院82年度台上字第1654號判例意旨參照）；本件
      原告戊○○任職於被告公司，自應熟知保險金請求權之時
      效相關規定，況臺灣高雄地方法院檢察署曾於95年6 月14
      日，以該署雄檢博化93相21 04 字第45678 號函提示原告
      （見本院卷第78頁），倘對請領保險金有疑義，應提起民
      事訴訟；如原告於收受該函後即提起訴訟，則其保險金請
      求權即不致有罹於時效之問題，故在原告未提出其他證據
      可供本院審酌之情形下，尚難認原告所主張被告有違誠信
      原則，不得主張時效抗辯云云，為有理由。
    (四)綜上所述，被告以原告之保險金請求權罹於時效消滅等語
      置辯，為有理由；原告之請求為無理由，應予駁回。
（二）又本件原告之保險金請求權既已罹於時效，在被告為時效
      抗辯之情形下，渠等之請求均無理由已如前述，故訴外人
      黃金水、施梅芬無論係意外事故或自殺身亡，均無礙於本
      院上開之決定，是原告此部分之主張本院爰不加以審酌，
      併此敘明。
六、綜上所述，原告主張被告應依保險契約之法律關係給付保險
    金，洵屬無據；從而原告請求被告應給付原告戊○○208 萬
    元、給付原告丙○○及丁○○○150 萬元、給付原告甲○○
    360 萬元，及各自起訴狀繕本送達翌日起至清償日止，按週
    年利率5%計算之利息，皆為無理由，均應予駁回。原告之訴
    既皆經駁回，渠等假執行之聲請即均失所附麗，自應一併予
    以駁回。
據上論結，本件原告之訴無理由，爰依民事訴訟法第78條、第85
條第1項前段，判決如主文。
中    華    民    國    97    年    2     月    14    日
                  民事鳳山分庭法  官  李怡諄
正本係照原本作成。
如不服本判決，應於送達後20日內，向本院提出上訴狀並表明上
訴理由，如於本判決宣示後送達前提起上訴者，應於判決送達後
10日內補提上訴理由書（須附繕本）。
中    華    民    國    97    年    2     月    14    日
                              書記官  陳建琪


司法院資訊處製作；財團法人民間司法改革基金會備份。
